臺灣板橋地方法院民事判決　九十年再易字第一八號
　　再審　原告　　台北縣瑞芳鎮公所
　　法定代理人　　乙○○
　　複　代理人　　丙○○
　　法定代理人　　劉莊金花
　　訴訟代理人　　甲○○
右當事人間請求履行契約事件，再審原告對於中華民國九十年七月十日本院八十九年
度簡上字第三五八號確定判決提起再審之訴，本院判決如左：
    主      文
再審之訴駁回。
再審訴訟費用由再審原告負擔。
    事      實
甲、再審原告方面：
一、聲明：
    (一)本院民國八十九年度簡上字第三八五號確定判決就「原判決關於命上訴人永慶
      營造股份有限公司給付超過新台幣（下同）十七萬三千八百八十三元及自民國
      八十九年七月十六日起至清償日止，按週年利率百分之五計算之利息部分，及
      該部分假執行之宣告暨訴訟費用之裁判均廢棄。右開廢棄部分，上訴人台北縣
      瑞芳鎮公所上訴駁回。」部分廢棄。
    (二)右開廢棄部分，再審被告應再給付再審原告二十四萬零二百一十九元，並自八
      十九年七月十六日起至清償日止，按年息百分之五計算之利息。
二、陳述：除引用原確定判決所載外，另補稱：
    （一）關於減帳四萬四千六百元部分：
          再審被告於原審已坦承有此項減帳並願支付，已發生自認及認諾之效力，
          且再審被告所提之準備書狀對於減帳亦未爭執，民事訴訟法第二百七十九
          條第一項規定：「當事人主張之事實，經他造於準備書狀內或言詞辯論時
          或在受命法官、受託法官前自認者，無庸舉證。」、同法第三八四條規定
          ：「當事人於言詞辯論時為訴訟標的之捨棄或認諾者，應本於其捨棄或認
          諾為該當事人敗訴之判決。」，原審判決對足以影響判決之重要證據，漏
          未斟酌，顯有民事訴訟法第四百九十六條第一項第一款、第四百九十七條
          之違法情形。
    （二）關於逾期罰款部分：
          再審原告已於原審提出另件臺灣高等法院八十八年上字第四五二號民事判
          決影本乙份為證，該判決亦認逾期一天罰款工程總價千分之一乃工程界之
          慣例，並無過高之情形，而該民事事件之當事人即訴外人金永承營造有限
          公司與聯勤總司令工程署所簽訂之工程契約書第二十三條亦約定：逾期責
          任：由於乙方之責任未能按第四條規定期限完工，每過期一天須扣除工程
          總價千分之一」，又據內政部所制訂之工程合約範本第二十三條亦規定每
          過期一天須扣除工程總價千分之一，足以證明有此工程慣例之存在，再審
          原告已提出該件民事判決為證據，原確定判決卻隻字未提，顯有民事訴訟
          法第四百九十七條之情形。
三、證據：提出本院八十九年度簡上字第三八五號民事判決書一件、臺灣高等法院八
    十八年上字第四五二號民事判決一件、起訴狀一件、和解筆錄一件、營繕工程結
    算驗收證明書一件、工程契約訴外人金永承營造有限公司與聯勤總司令工程署所
    簽訂之工程契約書一件、內政部工程合約書影本一件、準備程序筆錄影本二件（
    以上均為影本）為證。
乙、再審被告方面：
一、聲明：駁回再審原告之再審之訴。
二、陳述：援用原確定判決所載之陳述，另補陳：
    （一）再審被告於原審訴訟程序中從未就再審原告所請求減帳部分為任何認諾之
          意思表示，而再審被告就事實部分所不爭執者，係再審原告於臺灣基隆地
          方法院與再審被告就工程款數額已成立另案訴訟上和解，其又再逕自辦理
          工程款減帳之事實，然就再審被告而言，系爭工程款給付與否及數額，已
          於另案訴訟上達成和解時即告確定。是本件並無民事訴訟法第二百七十九
          條第一項及第三百八十四條之情形。
    （二）再審原告所提臺灣高等法院八十八年上字第四五二號民事判決，為與本件
          事實完全無關之民事判決，非可認為證據方法之一種，縱可以之為所謂工
          程慣例之證明方法之一，然違約金之約定是否過高，均屬事實審認定之職
          權範圍，且原確定判決係綜合系爭工程完工後之使用目的、再審原告所受
          損害的情形、社會經濟狀況等各種客觀情事而為個案之判斷，應否酌減及
          酌減若干等，是再審原告所謂之證據方法亦難謂足以影響原確定判決之結
          論。本件再審原告所提再審之訴顯無再審理由。
丙、本院依職權調閱本院八十九年度簡上字第三八五號履行契約事件之歷審案卷。
    理      由
一、按提起再審之訴，祇須主張原確定判決有民事訴訟法第四百九十六條第一項或第
    四百九十七條所列情形之一，即為合法（最高法院四十六年度台抗字第一一五號
    判例意旨參照）。又再審之訴，應以訴狀表明再審理由及關於再審理由並遵守不
    變期間之證據，亦為民事訴訟法第五百零一條第一項第四款所明定。本件再審之
    訴，再審原告以再審訴狀表明原確定判決適用法規顯有錯誤及就足以影響於判決
    之重要證物漏未斟酌（即民事訴訟法第四百九十六條第一項第一款及第四百九十
    七條之規定）為再審理由；而本院原八十九年度簡上字第三五八號民事判決，係
    屬不得上訴第三審之事件，已於九十年七月十日宣判當日即告確定，再審原告則
    於同年七月十九日收受原確定判決，此有送達證書可憑，是再審原告就此確定判
    決於九十年八月十三日具狀表明再審理由及收受判決日期提起再審，並經本院於
    九十年八月十四日分案受理，顯未逾提起再審之三十日不變期間。本件再審之訴
    形式上合於法定程式，本院自應進而就其再審之訴有無再審理由予以審究。
二、本件再審原告起訴主張：關於減帳四萬四千六百元部分，再審被告於原審已坦承
    有此項減帳並願支付，已發生自認及認諾之效力，且再審被告所提之準備書狀對
    於減帳亦未爭執，原審判決對足以影響判決之重要證據，漏未斟酌，顯有民事訴
    訟法第四百九十六條第一項第一款、第四百九十七條之違法情形。又關於逾期罰
    款部分：再審原告已於原審提出另案臺灣高等法院八十八年上字第四五二號民事
    判決影本乙份為證，該判決亦認逾期一天罰款工程總價千分之一乃工程界之慣例
    ，並無過高之情形，而該民事事件之當事人即訴外人金永承營造有限公司與聯勤
    總司令工程署所簽訂之工程契約書第二十三條亦約定：逾期責任：由於乙方之責
    任未能按第四條規定期限完工，每過期一天須扣除工程總價千分之一」，又據內
    政部所制訂之工程合約範本第二十三條亦規定每過期一天須扣除工程總價千分之
    一，足以證明有此工程慣例之存在，再審原告已提出該件民事判決為證據，原確
    定判決卻隻字未提，顯有民事訴訟法第四百九十七條之情形等語。
三、再審被告則以：再審被告於原審訴訟程序中從未就再審原告所請求減帳部分為任
    何認諾之意思表示，而再審被告就事實部分所不爭執者，係再審原告於臺灣基隆
    地方法院與再審被告就工程款數額已成立另案訴訟上和解，其又再逕自辦理工程
    款減帳之事實，然就再審被告而言，系爭工程款給付與否及數額，已於另案訴訟
    上達成和解時即告確定，是本件並無民事訴訟法第二百七十九條第一項、第三百
    八十四條規定之情形。又再審原告所提臺灣高等法院八十八年上字第四五二號民
    事判決，為與本件事實完全無關之民事判決，非可認為證據方法之一種，縱可以
    之為所謂工程慣例之證明方法之一，然違約金之約定是否過高，均屬事實審認定
    之職權範圍，且原確定判決係綜合系爭工程完工後之使用目的、再審原告所受損
    害的情形、社會經濟狀況等各種客觀情事而為個案之判斷，應否酌減及酌減若干
    等，是再審原告所謂之證據方法亦難謂足以影響原確定判決之結論。本件再審原
    告所提再審之訴顯無再審理由等語，資為抗辯。
四、按民事訴訟法第四百九十六條第一項第一款規定：所謂適用法規顯有錯誤，係指
    確定判決就事實審法院所確定之事實而為法律上判斷，有適用法規顯有錯誤之情
    形而言，其適用法規顯有錯誤之內容，應包括確定判決顯有消極的不適用法規及
    積極的適用不當兩種情形在內。至事實審法院認定事實錯誤，就當事人提出之事
    實及聲明之證據疏於調查、或第三法院就上訴理由漏未斟酌，僅生認定事實錯誤
    、調查證據欠周或判決不備理由之問題，當事人雖得於判決確定前，指為提起上
    訴之理由，究與適用法規顯有錯誤之情形有問，不得據以提起再審之訴（最高法
    院八十年臺再第六四號判決要旨可參）。又按不得上訴於第三審法院之事件，其
    經第二審確定之判決，如經就足以影響於判決之重要證物，漏未斟酌者，得提起
    再審之訴，此雖民事訴訟法第四百九十七條所明文規定，然所謂「重要證物漏未
    斟酌」，係指第二審言詞辯論終結前，已經存在並已為證據聲明之證據，而第二
    審並未認為不必要而忽略該證據聲明而未為調查，或已為調查而未就其調查證據
    之結果予以判斷者而言。否則如該證據，雖於原二審言詞辯論終結前已經存在，
    但當事人未為聲明或雖前為聲明但已表明不再援為立證之方法者，縱法院未為該
    證據之調查，則仍非屬上開所謂重要證物漏未斟酌之情，合先敘明。
五、再審原告主張再審被告已於原審就其主張減帳四萬四千六百元非屬兩造另案和解
    範圍之事實為自認或認諾，原確定判決漏未斟酌，顯有民事訴訟法第四百九十六
    條第一項第一款、第四百九十七條之違法情形云云。查：
    （一）按當事人於言詞辯論時為訴訟標的之捨棄或認諾者，應本於其捨棄或認諾
          為該當事人敗訴之判決，民事訴訟法第三百八十四條定有明文，故當事人
          為訴訟標的之認諾者，應於言詞辯論時之，法院始得據為認諾判決之基礎
          。查，經本院調閱原審即本院八十九年度簡上字第三八五號案卷之歷次筆
          錄，再審被告係於八十九年十二月十五日、九十年四月二十七日之準備程
          序分別自承：「加減帳的部分，我們同意四萬多元公所的扣款，應該要付
          給他們。」、「就減帳的部分不爭執。」，惟其嗣於九十年六月二十六日
          言詞辯論時則改稱：「加減帳部分我們也認為已經在和解範圍內」，則揭
          諸前開規定，再審被告於準備程序中所為上開同意付款及不爭執等語，要
          與認諾有別，原確定判決未為認諾判決，並無違誤之處。
    （二）又所謂自認，即當事人對於他造所主張不利於己之事實，在訴訟上承諾其
          為真實之行為是也，而民事訴訟法第二百七十九條第一項規定：「當事人
          主張之事實，經他造自認者，無庸舉證。」，可知訴訟上之自認，係使他
          造當事人就其主張之事實，不負舉證責任而己，非謂為自認之結果，當事
          人必受敗訴之判決，此與認諾必受敗訴判決之性質截然不同。查，本件再
          審被告之上開陳述，雖非生認諾之效力，惟其得成立訴訟上之自認，應可
          認定，而再審被告所自認再審原告主張系爭減帳非屬另案和解範圍之事實
          ，雖使法院應據為其認定事實及裁判之基礎，然此應屬事實認定之範圍，
          縱認原審未採再審被告之自認以為認定事實及裁判，亦僅生事實審法院認
          定事實有所違誤之問題，究與適用法規顯有錯誤之情形有間。況且，參諸
          原審確定判決理由所認：上訴人瑞芳鎮公所提出八十九年四月十一日營繕
          工程結算驗收證明書上固載明減帳四萬四千六百元，然查該結算驗收證明
          書說明６已載明：「『驗收結算總價』為『預算或合約金額』加『加帳』
          減『減帳』減『驗收扣款』，至主辦機關供給材料及管理費或作業費等合
          約以外之各項支出均不必合併結算」，足證結算驗收證明書上所載之驗收
          結算總價係包含加、減帳之金額在內，而均屬系爭工程款之一部分。而關
          於工程款之爭執，前經上訴人永慶公司於八十八年十二月間向上訴人瑞芳
          鎮公所提起訴訟，兩造並於八十九年一月二十一日在臺灣基隆地方法院成
          立訴訟上和解等情，已如前述，兩造間既已就工程款之數額各自讓步成立
          訴訟上和解，則該工程款之爭執已獲解決，兩造均應受上開和解效力之拘
          束，準此，上訴人瑞芳鎮公所提起本件訴訟，再就工程款數額本身而為爭
          執，顯與法不合等語，原審顯係依卷附營繕工程結算驗收證明書之記載，
          逕為認定系爭減帳部分亦屬本件工程款之一部分之事實，並以此事實判斷
          系爭減帳已為兩造另案工程款爭執之訴訟上和解效力所及，再審原告應受
          該和解契約之拘束，不得更就和解前之法律關係再行主張，而駁回其減帳
          部分之請求，則原審依其所確定之事實而為法律上之判斷，並無違誤之處
          ，尚難認有符合民事訴訟法第四百九十六條第一項第一款之適用法規顯有
          錯誤之情形。
    （三）又訴訟上之自認，僅係當事人舉證責任之免除，並非屬證據，是原審縱未
          依再審被告之自認為其認定事實及裁判之基礎，亦無該當所謂「重要證物
          漏未斟酌」之情形，再審原告主張原確定判決有民事訴訟法第四百九十七
          條之違誤，要非可採。
六、至於逾期罰款部分，再審原告雖主張原確定判決就其所提出臺灣高等法院八十八
    年上字第四五二號民事判決內所認逾期一天罰款工程總價千分之一乃工程界之慣
    例，並無過高之情形之證據，隻字未提云云，惟查，原審判決就兩造所約定每逾
    期一日應罰款工程總價千分之一之違約金部分，已依民法第二百五十二條規定，
    審酌本件工程完工後之使用目的、上訴人瑞芳鎮公所所受損害之情形、社會經濟
    狀況等客觀情事後，而認兩造違約金之約定數額確有過高，依職權予以酌減為每
    逾期一日罰款工程總價千分之零點五，並於判決理由第九項下說明兩造其餘主張
    、陳述及舉證暨攻擊防禦方法，與判決結果均無影響等語，要與漏未斟酌者有間
    。又再審原告於本件再審之訴所提出由訴外人金永承營造有限公司與聯勤總司令
    工程署所簽訂之工程契約書及內政部制訂之工程合約範本，則為再審原告於原審
    所未曾提出之證據，揭諸前開說明，原審亦無所謂重要證物漏未斟酌之違誤。
七、綜上所述，本院八十九年簡上字第三八五號之確定判決，並無「適用法規顯有錯
    誤」，或「就足以影響於判決之重要證物漏未斟酌」之情事，再審原告以該確定
    判決有民事訴訟法第四百九十六條第一項第一款、第四百九十七條所定情形，提
    起再審之訴，顯無理由，爰以判決駁回之。
八、據上論結，本件再審之訴顯無理由，依民事訴訟法第五百零二條第二項、第七十
    八條，判決如主文。
中　　　華　　　民　　　國　　九十一　　　年　　　十一　　月　　十三　　日
                        臺灣板橋地方法院民事第三庭
~B審判長法　官　黃麟倫
~B　　　法　官  陳映如
~B　　　法　官　葉靜芳
右為正本係照原本作成
不得上訴
中　　　華　　　民　　　國　　九十一　  　年　　　十一　　月　  十五　　日
~B　法院書記官　陳金鳳
